【裁判字號】    91,訴,894
【裁判日期】    920306
【裁判案由】    塗銷抵押權登記
【裁判全文】
臺灣板橋地方法院民事判決  九十一年度訴字第八九四號
    原      告  丙○○
    訴訟代理人  甲○○
    被      告  乙○○
右當事人間請求塗銷抵押權登記事件，本院判決如左：
    主    文
被告應將坐落台北縣樹林市○○段二五五之二０地號全部土地，所設定權利價值為本
金最高限額新臺幣貳佰肆拾萬元整之抵押權登記（登記日期為民國八十四年一月六日
、登記字號為八三樹登字第三五０三三號）予以塗銷。
訴訟費用由被告負擔。
    事      實
甲、原告方面：
一、聲明：
    求為判決如主文所示。
二、陳述：
  （一）原告於八十四年一月間委託自稱為代書之被告以本件如主文第一項所示系爭
        土地向樹林農會辦理新台幣（下同）二百萬元之二十年期抵押貸款，惟被告
        並未向樹林農會辦理貸款，反將上開不動產設定抵押權於其名下，並自己借
        貸原告二百萬元。被告於辦理抵押權時，向原告謊稱需要原告簽發面額二百
        萬元之本票一紙，供對農會貸款之擔保，往後每逢本票到期，再簽新本票以
        換回到期之本票云云，原告因識字不多，且不了解農會貸款手續，遂依被告
        之指示簽發二百萬元之本票一紙交付被告，其後並按時將貸款利息交付被告
        ，由其代付給樹林農會。詎料被告竟於本票到期日持該本票聲請鈞院裁定，
        並查封原告之上開不動產，原告始知被告並未代向樹林農會辦理貸款。
  （二）原告於土地遭查封後，經詢被告，告以：除積欠其本票所載本金、利息未還
        外，原告還須給付其利息、違約金二、三百萬，原告為不與被告發生債務糾
        葛，乃就本金二百萬元部分，向鈞院辦理提存，被告卻仍不罷休，繼續聲請
        拍賣系爭不動產，原告提起異議之訴，經法院判決原告尚積欠被告六萬三千
        二百七十元未為清償而確定，原告於鈞院八十六年民執地字第一三六一二號
        執行案件中將上開款項繳清，故兩造應無任何債權債務關係，被告應配合原
        告辦理抵押權塗銷登記。
  （三）查抵押權之性質屬擔保物權，對所擔保之債權人具有從屬性，倘所擔保之主
        債權已不存在，則從屬之擔保物權亦應隨之消滅，本件系爭抵押權所擔保之
        債權為原告原先欲向農會貸款之二百萬元，與原告先前所簽發本票所要擔保
        之債權同一。原告僅欠被告六萬三千二百七十元，並已清償，顯知本件抵押
        權所擔保之債權業已全數清償完畢，故本件抵押權應隨之消滅。
  （四）對被告抗辯之陳述：被告抗辯稱兩造有約定以一年為清償期，原告已遲延清
        償，應給付違約金三百二十四萬元云云，並不實在，兩造並未約定於一年清
        償，有證人陳玉枝可證，且本件房地係原告向謝宋秀妹所購買，雙方並未約
        定於一年內清償二百萬元，而係分三年清償，有不動產買賣契約書可證，以
        原告之經濟能力既須分期清償，自不可能約定於一年內清償被告之欠款之理
        ，是原告並未遲延清償，被告以原告尚未清償違約金為由，辯稱抵押權尚未
        消滅云云，並無理由。
三、證據：提出台灣高等法院八十九年度上更（一）字第三五九號判決書影本、本院
    八十六年執字第一三六一二號執行筆錄影本一份、被告收據影本一份、不動產買
    賣契約書影本一份為證，並聲請調閱本院八十七年度訴字第五五二號民事卷宗、
    八十六年度民執地字第一三六一二號執行卷宗，及請求傳訊證人陳玉枝。
乙、被告方面：被告於言詞辯論期日未到場，據其前曾具狀及到場所為聲明及陳述如
    左：
一、聲明：求為駁回原告之訴。
二、陳述：
 （一）原告於八十四年一月六日向被告要求幫忙借用二百萬元並簽發二百萬元本票
       一紙，及提供上開系爭土地供被告設定本金最高限額二百四十萬元之抵押權
       登記，而原告委託陳玉枝代書辦理抵押權登記。因原告之房屋未辦保存登記
       ，無法向銀行貸款，而拜託被告提供被告之房地向樹林農會貸款二百萬元借
       給她，並由原告交付農會利息由被告轉交，而原告常未準時交付而由被告墊
       付，故在本票到期後（雙方約定借用一年，一年後原告即沒錢還給被告），
       被告迭經催討，拒不清償，遂向鈞院聲請本票裁定強制執行，於八十六年三
       月十四日查封原告之不動產，原告恐被拍賣而於八十六年四月八日叫其子女
       三人前來和解，並交付八十六年一月份至四月份之利息六萬六千元給被告，
       拜託被告不要拍賣，其願私下變賣還錢，被告遂撤回強制執行，未料經過半
       年多仍未見原告有出售房地之情，被告遂再聲請鈞院查封原告之不動產進行
       拍賣，原告不向被告清償，亦不向執行法院清償，逕向鈞院提存二百萬元，
       被告於八十七年四月十三日領取該提存之二百萬元，但原告並未完全清償，
       其提起異議之訴，經判決敗訴，並清償被告四萬八千二百三十元，被告才撤
       回強制執行。
 （二）原告因未準時於八十五年一月五日清償，雙方在抵押權設定契約書上約定遲
       延利息及違約金，每百元每日二角，每月違約金十二萬元，原告自八十五年
       一月五日到提存日即八十七年四月七日止計違約二年三月，共三百二十四萬
       元，故被告再向鈞院聲請拍賣抵押物。依民法第八百六十一條規定，抵押權
       所擔保者為原債權、利息、遲延利息及實行抵押權之費用，但契約另有約定
       者，不在此限，故被告之請求於法並無不合，原告之訴為無理由，請依法予
       以駁回。
三、證據：提出本票一張、他項權利證明書、契約書各一份、名片一枚、農會借據一
    張、本票裁定書及確定證明書各一份、查封通知二份、提存書一份、領取請求書
    一份、判決書三份（均影本）為證。並請求傳訊證人羅秀英。
丙、本院依職權調取本院九十年度執字第一四三０四號、八十九年度執字第一九九九
    三號執行卷宗。
    理    由
一、被告於言詞辯論期日未到場，經核並無民事訴訟法第三百八十六條所列各款情形
    ，爰依原告之聲請，由其一造辯論而為判決。
二、原告主張於八十四年一月間委託被告以系爭土地向樹林農會辦理二百萬元之二十
    年期抵押貸款，惟被告並未向樹林農會辦理貸款，反將上開不動產設定抵押權於
    其名下，並自己借貸原告二百萬元。被告於辦理抵押權時，向原告謊稱需要原告
    簽發面額二百萬元之本票一紙，供對農會貸款之擔保，往後每逢本票到期，再簽
    新本票以換回到期之本票云云，原告因識字不多，且不了解農會貸款手續，遂依
    被告之指示簽發二百萬元之本票一紙交付被告，其後並按時將貸款利息交付被告
    ，由其代付給樹林農會。嗣被告持該本票聲請鈞院裁定准予強制執行，而查封原
    告之上開不動產，原告始知被告並未代向樹林農會辦理貸款。惟原告已向鈞院提
    存二百萬元本金並經被告受領，被告繼續聲請拍賣系爭不動產，原告提起異議之
    訴，經法院判決原告尚積欠被告六萬三千二百七十元未為清償而確定，原告於鈞
    院八十六年民執地字第一三六一二號執行案件中將上開款項繳清，且雙方並未約
    定一年清償，故原告並未遲延給付，兩造間應無任何債權債務關係，被告應配合
    原告辦理抵押權塗銷登記等語。
三、被告則以：原告於八十四年一月六日向被告要求幫忙借用二百萬元並簽發二百萬
    元本票一紙，及提供上開系爭土地供被告設定本金最高限額二百四十萬元之抵押
    權登記，而原告委託陳玉枝代書辦理抵押權登記。因原告之房屋未辦保存登記，
    無法向銀行貸款，而拜託被告提供被告之房地向樹林農會貸款二百萬元借給她，
    並由原告交付農會利息由被告轉交，而原告常未準時交付而由被告墊付，故在本
    票到期後，被告迭經催討，拒不清償，遂向鈞院聲請本票裁定強制執行，並查封
    原告之不動產，原告恐被拍賣而於八十六年四月八日叫其子女三人前來和解，並
    交付八十六年一月份至四月份之利息六萬六千元給被告，被告遂撤回強制執行。
    嗣原告仍未清償，被告遂再聲請鈞院查封原告之不動產進行拍賣，原告逕向鈞院
    提存二百萬元，被告於八十七年四月十三日領取該提存之二百萬元，但原告並未
    完全清償，其提起異議之訴，經判決敗訴，並清償被告四萬八千二百三十元，被
    告才撤回強制執行。原告因未準時於八十五年一月五日清償，雙方在抵押權設定
    契約書上約定遲延利息及違約金，每日二分，每月違約金十二萬元，原告自八十
    五年一月五日到提存日及八十七年四月七日止記違約二年三月，共三百二十四萬
    元，仍未清償，其請求塗銷抵押權登記為無理由等語資為抗辯。
四、按抵押權所擔保者為原債權、利息、遲延利息及實行抵押權之費用，但契約另有
    約定者，不在此限，民法第八百六十一條定有明文。故抵押權因被擔保之債權受
    償而消滅，當事人得以抵押權消滅為原因，請求塗銷抵押權登記。本件原告主張
    其已清償積欠被告之本金二百萬元及利息之事實，已據其提出本院八十七年度存
    字第八三七號提存書、被告九十年五月九日所書立之收據影本各一紙，並為被告
    所不爭執，並經本院調閱本院八十七年度訴字第五五二號民事卷宗內所附匯款執
    據查核，原告自八十五年一月六日起至八十七年四月六日止，已給付被告為四十
    四萬二千八百三十九元，復有本院八十七年度訴字第五五二號判決書可參，原告
    此部分之主張堪信為真。是本件所應審究者為：被告抗辯雙方曾約定於一年內清
    償，是否屬實？原告是否已遲延清償而積欠被告違約金三百二十四萬元？原告主
    張兩造間已無債權債務關係，請求塗銷抵押權是否有理由？
五、經查：
（一）本件原告於八十四年一月間委託被告以系爭土地辦理二百萬元之抵押貸款，由
      原告委託代書陳玉枝辦理設定抵押事宜，並由原告簽發面額二百萬元之本票一
      紙（僅寫發票日及發票人）交付被告以供擔保，被告並要求陳玉枝先書寫到期
      日八十五年一月五日，等到期後再延，雙方並未約定清償日期並由原告委託代
      書陳玉枝辦理設定抵押事宜等情，已據證人即代書陳玉枝到庭證述：「（問：
      你是否曾辦原告向被告借款的事宜？）答：是的，我是代書，我是八十三年十
      二月三十日以原告所有的樹林市○○段二二五之二Ｏ地號土地設定抵押給被告
      ，由被告借給原告二百萬元，由我書寫被證二的抵押權設定契約書，我沒有看
      到被告有拿二百萬元給原告，我忘了是何人委託我，我現在記得是原告委託我
      的，就他們的借款沒有約定清償期。」「上開本票上除了發票人和發票日期外
      ，其他都是我寫的，到期日寫八十五年一月五日是被告要我這樣寫，被告說先
      寫一年（因為發票日為八十四年一月六日）等一年到後再延期。」「（問：他
      們借款清償期到底有多久？）答：他們沒有具體約定，據我瞭解應該是很長，
      因為原告之前向謝新平律師借錢，借二百萬元買房子（清償期多久我忘了），
      但該房子沒有保存登記，所以無法作抵押，後來原告向被告借錢借二百萬元還
      謝新平律師。」（見本院九十一年十一月二十八日言詞辯論筆錄）等語明確，
      且本件房地（房屋部分未為保存登記）係原告向謝宋秀妹所購買，雙方約定餘
      款二百萬元之第一年至第三年之年息計算方式，並未約定於一年內清償二百萬
      元，亦未約定清償本金之日期，復有不動產買賣契約書在卷可證，且為被告所
      不爭執，客觀上，以原告之經濟能力既須借款分期清償，自不可能於一年內清
      償被告二百萬元，其焉有可能捨清償期限較長之契約，而與被告訂定其不可能
      於一年屆期清償二百萬元之契約之可能？且證人陳玉枝與兩造間並無利害關係
      ，自無迴護原告之原因，故證人陳玉枝上開所證，堪信為真，至於證人羅秀英
      雖到庭證稱：「原告有到被告那邊去向他說要借錢，時間上我忘了，是在謝新
      平律師那邊認識的，原告要向被告借二百萬元，說要借一年，我聽到原告這樣
      講。」云云，然證人羅秀英與被告同住一處，為證人及被告所自認，顯見其關
      係匪淺，所為證詞有偏頗之虞，自難予採信，從而，原告主張向被告借款二百
      萬元，雙方並未約定清償期限等語，堪予採信。被告辯稱雙方有約定於八十五
      年一月五日清償二百萬元，原告屆期未清償云云，尚屬無據。
（二）被告提出原告於八十四年一月六日所簽發票面金額二百萬元之本票影本一紙，
      抗辯該本票之到期日為八十五年一月五日，原告未準時於八十五年一月五日清
      償，雙方在抵押權設定契約書上約定遲延利息及違約金，每日二分，每月違約
      金十二萬元，原告自八十五年一月五日到提存日及八十七年四月七日止記違約
      二年三月，共三百二十四萬元，仍未清償，其請求塗銷抵押權登記為無理由云
      云，然為原告所否認，且證人陳玉枝已證稱：「就他們的借款沒有約定清償期
      。」「上開本票上除了發票人和發票日期外，其他都是我寫的，到期日寫八十
      五年一月五日是被告要我這樣寫，被告說先寫一年（因為發票日為八十四年一
      月六日）等一年到後再延期。」等語，已如前述，且該本票係供作擔保之用，
      亦為兩造所不爭執，且其到期日與本件抵押權之權利存續期限至八十五年十二
      月二十九日止，亦不一致，有被告提出之土地建築改良物抵押權設定契約書影
      本一份可佐，是並無證據足證該本票上記載之到期日即為雙方約定之清償日，
      故被告空言抗辯該本票上之到期日八十五年一月五日即為清償日，並無證據以
      實其說，難信為真。從而，被告抗辯原告未於八十五年一月五日清償二百萬元
      ，其遲延清償二年三月，以違約金每月十二萬計算，尚積欠違約金三百二十四
      萬元云云，為無理由。
（三）綜上所述，被告抗辯原告尚積欠其違約金三百二十四萬元云云，尚乏依據，且
      被告對於原告主張已清償二百萬元及利息部分，並不爭執，並有本院八十七年
      訴字第五五二號判決書及原告於本院八十六年民執地字第一三六一二號執行案
      件中繳清積欠被告之六萬三千二百七十元之款項（含八十七年四月份利息及執
      行費用）之被告所立收據一紙可佐，而上開本金最高限額二百四十萬元抵押權
      之存續期限自八十三年十二月三十日起至八十五年十二月二十九日止，有該土
      地建築改良物抵押權設定契約書影本一份附卷可參，而原告既已清償全部債務
      ，則該本金最高限額抵押權所擔保之債權業已消滅，依上開說明，原告主張已
      清償被告上開借貸款項，雙方已無債權債務關係，請求塗銷抵押權登記，為有
      理由，應予准許。
六、本件為判決基礎之事證已臻明確，兩造其餘攻擊防禦方法，本院斟酌後認於判決
    結果不生影響，爰不一一論列，附予敘明。
七、據上論結，原告之訴為有理由，依民事訴訟法第七十八條判決如主文。
中      華      民      國    九十二    年      三      月      六      日
                                臺灣板橋地方法院民事第二庭
~B法      官  林錫凱
右為正本係照原本作成
如對本判決上訴，須於判決送達後廿日內向本院提出上訴狀
中      華      民      國    九十二    年      三      月      七      日
~B法院書記官  許清琳


司法院資訊處製作；財團法人民間司法改革基金會備份。
